臺灣高等法院民事判決
110年度建上字第64號
上  訴  人  新昌營造股份有限公司

法定代理人  陳錦龍  

訴訟代理人  朱敏賢律師
            陳昱成律師
            陳新傑律師
被  上訴人  內政部營建署

法定代理人  吳欣修  
訴訟代理人  林清源律師
上列當事人間請求給付工程款事件，上訴人對於中華民國110年1
0月29日臺灣臺北地方法院109年度建字第158號第一審判決提起
一部上訴，本院於111年6月1日言詞辯論終結，判決如下：
    主      文
原判決關於駁回上訴人後開第二項之訴，及其假執行之聲請，暨
該訴訟費用部分，均廢棄。
被上訴人應再給付上訴人新臺幣貳拾萬零玖佰柒拾元，及自民國
一０九年五月二十三日起至清償日止，按年息百分之五計算之利
息。
其餘上訴駁回。
廢棄改判部分第一、二審訴訟費用，由被上訴人負擔；駁回上訴
部分第二審訴訟費用，由上訴人負擔。
    事實及理由
一、上訴人起訴主張：
  ㈠兩造於民國105年11月28日就「九曲洞景觀明隧道工程（第二
    期緩衝層工程）」（下稱系爭工程）簽訂工程契約（下稱系
    爭契約），約定工程總價新臺幣（下同）6,699萬元，以實
    作工程數量辦理結算，因被上訴人計量、計價錯誤，於結算
    時短少給付工程款359萬3,586元、營業稅17萬9,679元，合
    計377萬3,265元，分述如下：
  ⒈EPS緩衝材及鋪設短少計價147萬7,976元：伊實際施作本項EP
    S緩衝材及鋪設數量為1萬3,031立方公尺，被上訴人無故扣
    除478.47立方公尺，僅結算1萬2,553立方公尺，依系爭契約
    詳細價目表，本項單價每立方公尺3,092元，故被上訴人短
    少給付147萬7,976元（即478×3,092元）。
  ⒉鐵扇門短少3萬7,605元：伊有施作鐵扇門1組，被上訴人結算
    時將鐵扇門數量結算為0，依系爭契約詳細價目表本項單價
    為3萬7,605元，故短少給付3萬7,605元。
  ⒊明隧道上下設備短少10萬元：伊實際施作明隧道上下設備數
    量為2座，被上訴人僅結算1座，依系爭契約詳細價目表本項
    單價為10萬元，故短少給付10萬元。
  ⒋混凝土加壓版應增加給付197萬8,005元：系爭工程原加壓版
    版體採「噴凝土加壓版（t=20cm），（210kgf/cm²）」之規
    格以噴漿工法施作，經伊施作後，發現原設計加壓版版體係
    適用於邊坡穩固及一般工程臨時擋土設施之用，考量系爭工
    程所在地之天候、地理、施工需時等因素，依系爭契約第28
    條第6項約定，向被上訴人指定之監造單位申請辦理變更設
    計為「混凝土加壓版（t=20cm），（280kgf/cm²）」之規格
    ，以澆置工法按原設計需求施作，單價為每平方公尺1,487
    元，因變更後單價較原契約噴凝土加壓版單價為高，故以原
    契約單價1,435元計算，伊實作數量為2,445平方公尺，本項
    金額為350萬8,575元，扣除被上訴人已付153萬570元，應再
    給付197萬8,005元。
  ⒌綜上，被上訴人應給付工程款共359萬3,586元（未稅），加
    計5%營業稅17萬9,679元，共377萬3,265元。
　㈡被上訴人不當扣除逾期完工34.5日之違約金170萬2,853元，
    茲分述如下：
　⒈免計工期12日逾期工程款80萬3,880元：106年9月20、21日因
    發生與他案工程施作之施工介面重疊無法作業，應免計工期
    2日，106年12月6、8、9、12、23、25、27日因施工現場落
    石情形嚴重，影響施工人員安全，應免計工期7日。106年6
    月2、3、10日累計降雨量逾50豪米以上，有高度落石崩塌危
    險，應免計工期3日。
　⒉就剩餘逾期22.5日違約金150萬7,275元，請求依民法第252條
    規定，酌減89萬8,973元。
　㈢綜上所述，依承攬法律關係請求被上訴人給付承攬報酬，聲
    明：被上訴人應給付上訴人547萬6,118元（即3,773,265＋1,
    702,853），其中17萬9,679元自民事擴張聲明暨準備八狀繕
    本送達翌日起至清償日止，其餘自起訴狀繕本送達翌日起至
    清償日止，按年息5%計算之利息。原審判決被上訴人應給付
    上訴人36萬8,445元，及自109年5月23日起至清償日止，按
    年息5%計算之利息，駁回上訴人其餘之訴，上訴人不服，提
    起一部上訴，上訴聲明：㈠原判決關於駁回後開第2項之訴部
    分廢棄。㈡上開廢棄部分，被上訴人應再給付上訴人487萬3,
    208元，其中17萬9,679元自110年3月4日起，其餘部分自起
    訴狀繕本送達翌日起，均至清償日止，按年息5%計算之利息
    。㈢願供擔保，請准宣告假執行（就上訴人逾上開請求之234
    ,465元部分，經原審判決駁回，未據其上訴）。
二、被上訴人則以：
　㈠就EPS緩衝材及鋪設部分，係上訴人自行製作工程數量計算表
    ，經監造單位審核後，兩造按工程數量計算表所載數量1萬2
    ,553立方公尺辦理結算，不容上訴人於結算後再予否認；就
    鐵扇門、明隧道上下設備，因上訴人之裝設不符契約規格，
    然該等設施屬施工中之輔助臨時設施，上訴人以該等設施不
    影響工程整體功能為由表示不更換，請求以不計價方式處理
    ，經伊同意，故驗收時及結算書上鐵扇門列計為0組、明隧
    道上下設備僅列計1座；就混凝土加壓版之施作數量雖為2,4
    45平方公尺，然上訴人於106年9月8日自行提出申請將原約
    定210kgf/cm²噴凝土，更換為280kgf/cm²混凝土，並陳報28
    0kgf/cm²單價為每平方公尺626元，附切結書表示同意自契
    約價金中扣除減省之費用，經監造單位審核通過辦理變更設
    計，故伊將減省之價金扣除，符合系爭契約第28條第6項約
    定，上訴人主張監造單位不當施壓，違反誠實信用、公平合
    理原則，請求增加給付云云，並非可採。
  ㈡伊否認落石對上訴人施工有影響，且上訴人於投標時已知悉
    ，不應因落石原因請求展延工期；上訴人於竣工後結算時提
    出工期計算統計表，表示無庸辦理免計工期，伊接受上訴人
    不增加免計工期之結算，雙方同意系爭工程逾期34.5日，另
    上訴人主張酌減違約金，並不合於民法第252條規定。縱上
    訴人之主張有理由，然系爭工程於107年1月31日完工，上訴
    人至109年9月10日始將請求項目，由噴凝土加壓版變更為混
    凝土加壓版，及於110年3月2日請求營業稅，已逾民法第127
    條第7款承攬報酬之2年請求權時效；另上訴人未附發票，伊
    得主張同時履行抗辯。且依系爭契約第25條第1項第2款約定
    ，上訴人須重新製作結算書，應於竣工後7日內提出結算明
    細表，惟自107年1月31日竣工第8日即107年2月7日起至上訴
    人109年4月24日起訴，已逾期808日未提出，伊得按每逾1日
    處契約價金0.1‰計算逾期違約金及0.5‰重新製作結算書費用
    ，計罰款金額544萬6,287元等語，資為抗辯。答辯聲明：㈠
    上訴駁回。㈡如受不利判決，願供擔保請准宣告免為假執行
    。
三、查兩造於105年11月28日簽訂系爭契約，由上訴人承攬施作
    系爭工程，工程總價金6,699萬元，依實作工程數量辦理結
    算，系爭工程於106年3月10日開工，工期150日曆天，因應
    勞基法展延工期5日、第一次變更設計展延工期50日，合計
    總工期為205日，系爭工程於107年1月31日竣工，扣除被上
    訴人同意免計工期88.5日後，施作總日數為239.5日，因逾
    期34.5日曆天，被上訴人於結算時扣減逾期違約金231萬1,1
    55元，有系爭契約、詳細價目表、工程結算驗收證明書、工
    期計算統計表可稽（見原審卷一第45至93、183至186、203
    、323至325頁），且為兩造所不爭（見本院卷第85頁），堪
    信為真。
四、上訴人主張被上訴人短少給付工程款及不當扣除逾期違約金
    ，伊得依承攬法律關係，請求給付工程款359萬3,586元、營
    業稅17萬9,679元，暨免計工期違約金20萬0,970元、酌減逾
    期違約金89萬8,973元，合計487萬3,208元及法定遲延利息
    等語，為被上訴人所否認，並以前詞置辯，經查：
　㈠上訴人主張因被上訴人短少給付工程款359萬3,586元及營業
    稅金額17萬9,679元，共377萬3,265元，茲分述如下：
　⒈EPS緩衝材及鋪設：上訴人主張原設計之施工坡度有錯誤，應
    以40至50度施作才對，工程數量計算表係監造單位片面計算
    ，未說明計算依據及扣除478.47立方公尺之理由，伊於驗收
    時在結算書上用印，僅為儘速辦理完工手續，非同意結算數
    量，伊實際施作1萬3,031立方公尺，單價每立方公尺3,092
    元，故得請求遭被上訴人扣除之478立方公尺，共147萬7,97
    6元云云。然：
　⑴經監造單位青山工程顧問股份有限公司（下稱青山公司）110
    年6月4日函覆原審函文「…說明經查工程契約所附之設計圖
    ，EPS緩衝材鋪設第一層斜面坡度設計為35度（附影本一份
    ，附件3），新昌營造有限公司於106年3月所提報送審之EPS
    工程施工計畫第一層斜面坡度亦為35度（附影本一份 ，附
    件4），惟現場施工疊砌第一層坡度為約40～50度（附現場照
    片影本一份，附件5），因與設計圖及審核通過之EPS工程施
    工計畫不符，依工程契約第19條相關規定意旨，工作品質不
    符合契約規定者，應由乙方改善或改正，並負擔所衍生之費
    用。當時新昌營造有限公司考量拆除重作費用將更高，決定
    不拆除，以超過設計數量部分之數量不計價結算，故工程結
    算書上計價數量需扣除超過設計數量部分之數量。超過設計
    數量部分之數量為施工數量扣除設計數量＝13,031－12,552.5
    3＝478.47m³（附影本一份，附件6），因係新昌營造有限公
    司施工錯誤因素，故依據工程契約第19條規定該部分數量不
    計價（附影本一份，附件7）。」（見原審卷3第35頁），並
    有函文附件3至7可參（同上卷3第47至57頁），是依系爭契
    約詳細價目表，本項單價每立方公尺3,092元，結算數量1萬
    2,553立方公尺，被上訴人給付本項工程金額3,881萬3,876
    元（即3,092×12,553），應屬有據。
　⑵證人即青山公司之監造人員高振誠證稱「…（就EPS緩衝材及
    鋪設，新昌公司實際施作的工程面積有13,031立方公尺，但
    是後來結算時僅計算為12,553立方公尺，扣除478.47立方公
    尺，是何原因？）因為在施工第一層加壓版時，下方的EPS
    緩衝材及鋪設施作的坡度有問題，本來設計斜度是35度，設
    計圖也是35度，施工計畫的核定圖也是35度，但是新昌公司
    現場施作的人員施作成40到50度，這部分我們認定施作錯誤
    ，所以要扣除超出設計面積的範圍。（如果施作斜度不同，
    是因施作錯誤造成，為何還會驗收？）斜坡這部分沒有驗收
    。我們只是驗收12,553立方公尺。（新昌公司認為是你們斜
    度的設計有錯誤？）大家都有看過設計圖才來投標，每個廠
    商都有看過這個設計圖，如果設計圖寫35度，就是要做35度
    ，如果廠商認為不對，就不會參與投標。（如果是施作錯誤
    ，為何是以減少長度計算的方式來處理？）因為我們必需要
    把角度做錯的面積乘以施作的長度後扣除，所以其實還是扣
    立方公尺，並不是扣除長度，還是要以設計規劃裡面的立方
    米來計算，所以會扣除他施作錯的部分，因為多出來的面積
    不符合原來的設計…《以下係上訴人提出之問題》（EPS緩衝材
    的鋪設查驗的方式為何，如何計算？是否到了工程結算時才
    一起計算數量？）EPS緩衝材及鋪設是逐層查驗，施工中就
    有查驗，透過就每期的相關資料查驗，並不是到了結算才查
    驗。（如何估驗計價？）依照查驗的結果來計價。（新昌公
    司施作期間你們有無到現場查驗？）有。（在查驗過程中，
    是否已經知道新昌公司的施作已經超過13,031立方公尺？）
    施作的初期就已經知道，部分有施作錯誤超過，但是總量不
    知道。（既然知道施作有錯誤，為何還核准他們估驗計價？
    ）還是有把局部的錯誤扣掉，逐層查驗的時候就有扣掉，其
    實並不知道施作最後的樣貌。（如何知道新昌公司施作EPS
    緩衝材及鋪設的坡度是40-50度？）現場丈量的時候就發現
    。這個資料可以提供鈞院當時的施工照片供參考（附於本院
    卷第187頁）…」（見本院卷第170至171頁），可知上訴人施
    作EPS緩衝材鋪設第一層斜面坡度時，因施作錯誤為斜面坡
    度40至50度，與設計圖說施作斜面坡度應為35度不符，錯誤
    施作超過之數量係可歸於上訴人之事由所致，應由上訴人吸
    收，不應列入計價，故監造單位以原設計圖之斜面坡度35度
    計算數量辦理結算，並無違誤。
　⑶證人即上訴人品管工程師温彩妍證稱「…於工程數量計算表上
    蓋用公司大小章都有詢問當時擔任經理之洪諚錡…」（見原
    審卷2第395至396頁），是工程數量計算表係經證人温彩妍
    詢問有決定權限之人後獲授權蓋章，可見上訴人已同意依工
    程數量計算表所載數量辦理結算，上訴人事後反悔否認，顯
    難可採。至於證人溫彩妍另稱不清楚工程數量計算表如何得
    出等語（同上卷、頁），但其亦稱因工程已到結算部分，經
    理洪諚錡有考量先讓工程結束，先行蓋章（同上卷、頁），
    係上訴人之經理經考量後同意工程結算表所計算之數量，則
    證人溫彩妍稱不清楚如何計算得出云云，並不影響上訴人確
    有同意扣減478.47立方公尺之計算結果。另上訴人稱是遭工
    程監造單位施壓始同意於驗收時在結算書上用印云云，因未
    舉證，自不可採。
  ⒉鐵扇門：上訴人稱有施作鐵扇門1組，被上訴人結算時將鐵扇
    門數量結算為0組，依系爭契約詳細價目表本項單價為3萬7,
    605元，故請求被上訴人給付云云。然依系爭契約第19條第5
    項第2款約定，如發現工程品質不符合契約規定，得指示上
    訴人限期改善或改正，或將不符規定部分拆除重做（見原審
    卷1第63頁），依工程鐵扇門標準圖鐵扇門高度應為240公分
    （見原審卷2第91頁），上訴人施作之鐵扇門高度與一般施
    工人員高度相近，有鐵扇門現場照片可參（見原審卷1第205
    、315頁、卷卷2第55頁），顯然未達240公分之高度。則被
    上訴人稱因上訴人裝設之鐵扇門不符契約約定之規格，上訴
    人考量若拆除不符規格之鐵扇門，更換符合規格之鐵扇門，
    成本費用過高，乃以鐵扇門不影響工程整體與結構功能為由
    ，表示不更換，請求以不計價方式處理，並有上訴人及監造
    單位簽認之工程結算明細表就本項工程結算數量及金額記載
    為0可參（見原審卷1第193頁），則被上訴人就此項目工程
    不予結算計價，核屬有據。上訴人事後爭執，否認兩造合意
    結算數量為0，請求給付鐵扇門工程款3萬7,605元，或主張
    被上訴人僅得減價受領，不得不給付云云，並無可取。
  ⒊明隧道上下設備：系爭契約第19條第5項第2款約定，如發現
    上訴人工程品質不符合契約規定，得指示上訴人限期改善或
    改正，或將不符規定部分拆除重做（見原審卷1第63頁），
    依系爭契約約定應施作之明隧道上下設備，應如施工上下設
    備示意圖所示，即以型鋼施作垂直式之施工上下設備（見原
    審卷1第319頁、卷2第95頁），上訴人以型鋼施作1座垂直式
    上下施工設備，另1座則以安全梯方式架設，有上訴人提出
    上下設備現場照片可參（見原審卷1第207頁），可見上訴人
    僅施作1座符合約定之上下設備，另1座並不符合契約圖說。
    故被上訴人稱因上訴人裝設之上下設備不符合契約規格，上
    訴人若拆除不符規格之上下設備，更換符合規格之上下設備
    ，成本費用過高，乃以上下設備不影響工程整體功能結構功
    能為由，表示不更換，並請求以不計價方式處理，且有上訴
    人及監造單位簽認之工程結算明細表就本項結算數量記載為
    1座、結算金額為10萬元可稽（見原審卷1第193頁）。則上
    訴人事後爭執，否認有同意以1座結算計價，請求被上訴人
    就該項目應再給付10萬元，或主張被上訴人僅得減價受領，
    不得全不給付云云，應屬無據。
  ⒋混凝土加壓版：上訴人主張因原設計「噴凝土加壓版（t=20c
    m，210kgf/cm²）」之噴漿工法僅適用邊坡穩固及一般工程
    臨時擋土設施，乃依系爭契約第28條第6項向監造單位辦理
    變更設計，改為「混凝土加壓版（t=20cm，280kgf/cm²）」
    規格，變更後單價較原契約單價為高，仍以原契約單價1,43
    5元計算，伊施作數量2,445平方公尺，共350萬8,575元，扣
    除已付153萬0,570元後，被上訴人應再給付197萬8,005元云
    云，惟：
　⑴依系爭契約第28條第6項約定「契約所使用之材料、機具、設
    備，其有下列情形之一者，乙方（即上訴人）得敘明理由，
    檢附規格、功能、效益及價格比較表，徵得甲方（即被上訴
    人）書面同意後，以其他規格、功能及效益相同或較優者代
    之。但不得據以增加契約價金。其因而減省乙方履約費用者
    ，應自契約價金中扣除：…3.較契約原標示者更優或對機關
    更有利。…」（見原審卷1第84至85頁），是上訴人得敘明理
    由，檢附規格、功能、效益及價格比較表，徵得被上訴人同
    意後，改以其他規格、功能及效益相同或較優者代之，但不
    得增加價金，因而減省履約費用者，應自契約價金中扣除。
  ⑵系爭工程原採用「210kgf/cm²噴凝土加壓版」規格及方式施
    作，經上訴人申請改「280kgf/cm²混凝土加壓版（t=20cm）
    」施作，有上訴人106年9月7日(106)新(九曲洞)工字第056
    號函、106年9月8日(106)新（九曲洞）工字第057號函可稽
    （見原審卷1第381至383、299至305頁），依上開約定，減
    省費用者應自契約價金中扣除。原契約「噴凝土加壓版（t=
    20cm）」施作單價每平方公尺1,435元（見原審卷1第183頁
    ），上訴人改採「280kgf/cm²混凝土加壓版（t=20cm）」施
    作，依上訴人106年9月8日(106)新（九曲洞）工字第057號
    函檢附單價分析表，施作「280kgf/cm²混凝土加壓版（t=20
    cm）」單價為每平方公尺626元（見原審卷1第305頁），故
    被上訴人以上訴人自行提出106年9月8日(106)新(九曲洞)工
    字第057號函暨品質及結構安全保證切結書、單價分析表所
    列280kgf/cm²混凝土加壓版單價為626元，以「280kgf/cm²
    混凝土加壓版（t=20cm）」單價每平方公尺626元，及上訴
    人施作數量2,445平方公尺辦理結算，給付上訴人共153萬0,
    570元（見原審卷1第190頁），合於系爭契約第28條第6項約
    定。
　⑶上訴人稱伊提出106年9月8日(106)新（九曲洞）工字第057號
    函（原審卷1第299頁），係因監造單位不當施壓所致，監造
    單位要求伊以單價626元計價，方准許辦理變更設計，監造
    單位為被上訴人選任監造之廠商，代表被上訴人監造，效力
    歸屬於被上訴人，監造單位不當施壓取得，違反誠實信用、
    公平合理原則，被上訴人不得以該函文對抗云云；然依上訴
    人106年9月8日(106)新（九曲洞）工字第057號函「…說明
    經本公司考量配合第一層加壓版版體採用混凝土（280kgf/c
    m²）澆置，為求版體強度之一致性，故第二層加壓版仍以混
    凝土（280kgf/cm²）澆置施作，倘所衍生材料及施工費用，
    本公司自願無償吸收，惠請貴公司諒達。隨文檢附依貴公
    司審查意見之品質安全保證書，另依貴所指示提出之參照原
    契約相關單價每M²計626元之供料差異分析資料，各乙式一
    份，惠請貴所同意審查。」，暨後附之品質及結構安全保證
    切結書記載「…雖擬改採用強度較高之280kgf/cm²混凝土替
    代原契約210kgf/cm²噴凝土，茲保證其品質及結構安全無虞
    ，且所衍生材料及施工費用，本公司自願無償吸收。…」，
    其上並蓋有上訴人公司之大小章（見原審卷1第299至301頁
    ），可見函文與切結書係上訴人提出，檢附之單價分析表顯
    示「280kgf/cm²混凝土加壓版（t=20cm）」單價為每平方公
    尺626元（見原審卷1第305頁）。證人即監造人員高振誠證
    稱：「…（提示原審卷一第299頁，這張新昌公司的函文，是
    否有看過？為什麼會有這張函文？）這張函文就是新昌營造
    公司針對第一層噴凝土加壓版或第二層噴凝土加壓版原本是
    噴漿工法的材料，後來更換為『混凝土加壓版《t=20cm，280k
    gf/cm²》』的材料來施作，新昌公司同時提到自願無償吸收因
    改變工法所衍生的材料及施工費用，同時也檢附品質安全保
    證書，還有依照原契約相關單價調整後的單價為每米平方為
    626元。（是不是因為你們監造單位非要新昌公司自行吸收
    價差，否則不審核通過，所以新昌公司不得以才出具這個公
    文及同意價差？）不是，這是因為他們考量到颱風或是施工
    時間，所以才提出想要把原來的噴漿工法改成混凝土工法。
    …（單價為626元的依據為何？是新昌公司自行提出資料計算
    ？）就混凝土加壓版的單價分析有六個項次，因為新昌公司
    申請要把噴凝土改成混凝土施作，所以把噴凝土施工的材料
    及機具的費用拿掉，換成是混凝土的施工及費用，這是施工
    廠商提出的，混凝土的價格是用原來契約有約定的價格計算
    ，例如一立方2,019元，變成20公分厚，所以除以5得到403.
    8元，計價這些組成的工項，都是依照契約原有的工項做調
    整後計算，並沒有另外有拼出其他工項的範圍。…價目表中
    六個工項把三個剔除之後，剩下的三個工項，即噴凝土原來
    的焊接鋼線網的單價為145.47元，模版支撐及之安裝拆裝單
    價為51.95元，施工因素校正率單價為24.44元，加上混凝土
    的價錢除以5，所以得到的是每平方米20公分厚的混凝土及
    澆置的費用為403.8元，合計為625.66元，四捨五入為626元
    ，提出單價分析表供參考《見本院卷第203頁》，（這個單價6
    26元，新昌公司有無同意？）這是新昌公司提出的資料《即
    本院卷第191頁》。…（單價分析表上記載的混凝土強度為210
    kgf/cm²，但證人剛剛有說廠商的施作強度為280kgf/cm²，
    為何會以210kgf/cm²強度來計價？）這個是廠商提出的626
    元的分析表，因為他們所提出的品質保證是高強度的混凝土
    ，優於原來契約工項的強度，所以我們還是以原來契約的單
    價來計價《提出資料參附本院卷第191-194頁》（提示原審卷
    一第377頁，為何會有這份《106年8月7日(106)新(九曲洞)工
    字第046號函》公函？青山公司有沒有同意？）這個公文不是
    那麼有印象，但是我們不會同意，因為材料就已經不一樣。
    （噴凝土原來的焊接鋼線網的單價為145.47元，模版支撐及
    之安裝拆裝單價為51.95元，施工因素校正率單價為24.44元
    ，加上混凝土的價錢除以5，就是混凝土及澆置的費用為403
    .8元，合計為625.66元，四捨五入為626元，這些工項的單
    價是新創的單價，還是個是原來契約就有的？）經過我們監
    造的審查，這些都是原契約工項的單價。不是後來才提出的
    。…」（見本院卷第170至175頁），是因上訴人自願無償吸
    收改變工法所衍生的材料及施工費用，同時檢附品質安全保
    證書，及依原契約相關單價調整後之單價為每米平方為626
    元計價，並非監造單位有何不當施壓所致。另證人温彩妍雖
    稱：「…函文之附件係由監造單位所提供，及每M²單價計626
    元為監造單位計算出來之數值…」（見原審卷2第397至398、
    400頁），因無其他事證可證，並無可採，且不足以證明上
    訴人是因監造單位不當施壓而提出單價626元之計算方式。
    又上訴人106年8月7日(106)新(九曲洞)工字第046號、9月7
    日(106)新(九曲洞)工字第056號函提出以280kgf/cm²混凝土
    加壓版單價為1,487元之主張，經監造單位以參照系爭契約
    既有「210kgf/cm²混凝土加壓版（t=20cm）」之工項單價核
    算後，而未同意上訴人之建議單價，係基於身為監造單位之
    職責所在，與有無違反誠實信用、公平合理原則無涉，故上
    訴人主張被上訴人取得伊同意以單價626元計算之函文，是
    因監造單位施壓、有違誠信等原則云云，並不可採。
  ⒌營業稅部分：上訴人請求上開各項目之金額既無理由，則其
    請求被上訴人給付各項目之營業稅，亦屬無據。
  ㈡上訴人主張系爭工程遭被上訴人不當扣除逾期違約金，請求
    被上訴人再返還20萬0,970元，茲說明如下：
  ⒈就106年9月20日、21日、12月6日、8日、9日全日，及12日半
    日計之應免計工期共5.5日部分，經原審認定被上訴人應給
    付上訴人遭扣減之逾期違約金共36萬8,445元（即66,990,00
    0×1‰×5.5＝368,445元），被上訴人並未上訴，已告確定，先
    予敘明。
　⒉依系爭契約第11條第2項約定「本工程星期日不計工期，工期
    約定甲方（被上訴人）已考量週休二日，乙方（上訴人）應
    適用勞基法之相關規定，除天災人禍等人力不可抗拒因素及
    下列情形免計或展延工期外，乙方不得以任何理由，向甲方
    申請延長工期。…4.非可歸責於乙方之責任，經甲方確認須
    停工者，應免計工期；影響要徑作業者，乙方提出申請得延
    長工期。…」，第13條第1項約定「契約履約期間，有下列情
    形之一且非可歸責於乙方，致影響進度網圖要徑作業之進行
    ，而需展延或免計工期者，乙方應於事故發生或消滅日起15
    日曆天內通知甲方，並於45日曆天內檢具事證，以書面向甲
    方申請，甲方得審酌其情形後，以書面回覆。其事由未達半
    日者，以半日計；逾半日未達1日者，以1日計。乙方超過期
    限提出申請，甲方原則仍予以審查，惟應依同意展延或免計
    日數處以原契約金額0.1‰之懲罰性違約金，另乙方提前竣工
    之日數可折抵罰款日數。1.發生第26條所列之各項事故。…4
    .因由甲方自辦或甲方之其他廠商承包本契約相關工程之延
    誤而影響本工程進度者。…6.其他非可歸責於乙方之理由，
    並經甲方核准者。」，第26條第1項約定「第11條所稱天災
    人禍等人力不可抗拒之因素，係指下列因素：…㈡山崩…豪雨…
    惡劣天候…土崩…或其他天然災害。…」（見原審卷1第51至52
    、80頁），是如有上述情事，上訴人得請求展延或免計工期
    。
　⒊依106年12月23日施工日誌重要事項紀錄欄「1.公路段河側EP
    S緩衝層斜面第1層～第4層斜面噴凝土施作。2.本日今早約10
    ：15左右因岩壁節理發生落石現象，經巡檢仍有落石危害無
    法繼續施作，故本日申請免計工期1日。」（見原審卷2第34
    8頁），同日監造報表之其他約定監造事項欄「1.公路段河
    側EPS緩衝層斜面第1層～第4層斜面噴凝土施作。2.工區發生
    零星落石，施工廠商申請本日免計工期，將依工程契約規定
    辦理。」（見原審卷2第134頁），又106年12月25日施工日
    誌之重要事項紀錄欄「1.公路段第20層～第23層銲接鋼線網S
    T-Rb區銲接鋼線網鋪設。2.本日今早約9：00左右因岩壁節
    理發生落石現象，經巡檢仍有落石危害無法繼續施作，故本
    日申請免計工期1日。」（見原審卷2第352頁），及同日監
    造報表之其他約定監造事項欄「1.公路段第20層～第23層銲
    接鋼線網ST-Rb區銲接鋼線網鋪設。2.工區發生零星落石，
    施工廠商申請本日免計工期，將依工程契約規定辦理。」（
    見原審卷2第136頁）；另106年12月27日施工日誌之重要事
    項紀錄欄「1.鋼索材料進場及鍍鋅鋼線網材料進場。2.公路
    段第20層～第23層橫梁及垂直面噴凝土施作。3.噴凝土斜面
    橫梁修繕、清潔及工區環境整理。4.本日今早約9：33左右
    因岩壁節理發生落石現象，經巡檢仍有落石危害無法繼續施
    作，故本日申請免計工期1日。」（見原審卷2第356頁），
    及同日監造報表之其他約定監造事項欄「1.鋼索材料進場及
    鍍鋅鋼線網材料進場。2.公路段第20層～第23層橫梁及垂直
    面噴凝土施作。3.公路段第20層～第23層銲接鋼線網ST-Rc區
    銲接鋼線網施作。4.噴凝土斜面橫梁修繕、清潔及工區環境
    整理。5.工區發生零星落石，施工廠商申請本日免計工期，
    將依工程契約規定辦理。」（見原審卷2第138頁），可知10
    6年12月23日、25日、27日確因施工時落石情形嚴重，有影
    響施工人員之安全。
　⒋青山公司於107年2月3日青工九㈡字第107032號函（見原審卷
    三第13頁)，稱上訴人申請106年12月23日、25日、27日免計
    工期3日案，上訴人函附相關資料未有該3日之氣候觀測及職
    安落石紀錄及應變作為資料…等可資佐證，因而退回要求儘
    速補證後提送；上訴人於107年4月9日（106)新（九曲洞）
    工字第117號函，補證相關資料（見原審卷3第111至112頁)
    ，足見上訴人已提出相關證明資料、申請免計工期。證人高
    振亦誠稱：「…（新昌公司在107年4月9日就有發公文稱106
    年12月6日、8日、9日、12日、23日、25日、27日要免計工
    期，因為落石不斷，是否有這件事？提示原審卷第111頁）
    有這件事。但是公文是在竣工後提出的。（是否有同意？）
    我們有回函的公文告知要補充相關的資料。庭呈公文資料供
    法院參酌，有回函給新昌公司。我們的資料不管是青山公司
    或是新昌公司的函文都是請他們補相關資料《提出資料見本
    院卷第217頁》（剛剛上面所述的日期是否確實有落石不斷的
    情形？）有一些是有，但是有些資料的正確性、充足性不夠
    ，所以才要他們再補相關資料。我目前手上也沒有資料無法
    判斷哪一日有問題…」（見本院卷第172頁），而106年12月2
    2日至27日施工日誌所載實際進度均為82.293%，可知106年1
    2月23日、25日、27日實際施作進度均為0%，有107年1月30
    日（106）新(九曲洞)工字第104號申請函、施工日誌等為證
    （見原審卷1第391頁、卷2第348至356頁），足見106年12月
    23日、25日、27日確因落石無法施工，故上訴人主張依系爭
    契約第11條、第26條約定，106年12月23日、25日、27日應
    免計工期3日，應屬有據。
  ⒌至於證人高振誠稱：「…（依照約定，如果有落石的情形是否
    就應該不計入工期？）不是這樣，有落石，施工廠商必需評
    估這個落石是否會影響施工的工程，通常情形都會有落石，
    或是小落石，或是時間點不一定是在五、六點，假設當天還
    是有正常施工，就不能不計入工期。關鍵在於施工廠商實際
    上有無施作。（所以是以你們去查證有無施作來認定是否要
    計入工期？）是的。…」（見本院卷第172至173頁），惟依
    施工日誌之記載可知106年12月23日、25日、27日實際施作
    進度均為0%，已如上述，縱證人認是日仍有施工，亦因並無
    實際之施工進度，仍不應計算工期。
　⒍綜上，被上訴人辦理結算時，以系爭工程逾期34.5日曆天為
    由，於工程款中扣除逾期違約金共231萬1,155元，上訴人得
    請求免計工期日數除原審認定之5.5日外，應再加計3日，是
    上訴人主張被上訴人應再返還溢扣之3日逾期違約金20萬0,9
    70元（即6,699萬元×1‰×3日＝20萬0,970元），應予准許。
  ㈢上訴人請求酌減逾期違約金89萬8,973元部分：約定之違約金
    額過高者，法院得減至相當之數額，固為民法第252條所明
    定，此規定乃係賦與法院得依兩造所提出之事證資料，斟酌
    社會經濟狀況並平衡兩造利益而為妥適裁量、判斷之權限，
    非謂法院須依職權蒐集、調查有關當事人約定之違約金額是
    否有過高之事實，而因此排除債務人就違約金過高之利己事
    實，依辯論主義所應負之主張及舉證責任。況違約金之約定
    ，為當事人契約自由、私法自治原則之體現，雙方於訂約時
    ，既已盱衡自己履約之意願、經濟能力、對方違約時自己所
    受損害之程度等主、客觀因素，本諸自由意識及平等地位自
    主決定，除非債務人主張並舉證約定之違約金額過高而顯失
    公平，法院得基於法律之規定，審酌該約定金額是否確有過
    高情事及應予如何核減至相當數額，以實現社會正義外，當
    事人均應同受該違約金約定之拘束，法院亦應予以尊重，始
    符契約約定之本旨（最高法院93年度台上字第909號、92年
    度台上字第2747號判決意旨參照）。系爭工程逾期日數為26
    日（34.5－5.5－3＝26），被上訴人得計罰之逾期違約金為174
    萬1,740元（6,699萬元×1‰×26=174萬1,740元），僅占系爭
    契約總價6,699萬元之2.6%，距系爭契約第25條所約定之逾
    期違約金計罰上限20%（見原審卷1第79頁）差距甚多，且系
    爭工程屬公共工程，攸關公共利益，逾期罰款之約定在督促
    上訴人依期限完成驗收，以免影響公共利益，縱被上訴人未
    因系爭工程延宕遭第三人求償，但本件因上訴人之逾期完工
    ，已對公益造成損害，而上訴人空言主張工程遲延非可歸責
    於伊，就違約金之約定究有何過高之情並未舉證，難認本件
    違約金有酌減之必要，故上訴人主張就剩餘逾期日數違約金
    ，應依民法第252條規定再酌減89萬8,973元云云，並無理由
    。
　㈣被上訴人主張時效抗辯、同時履行抗辯及抵銷抗辯，有無理
    由：
  ⒈按報酬應於工作交付時給付之，無須交付者，應於工作完成
    時給付之；又承攬人之報酬請求權，因2年間不行使而消滅
    ；消滅時效，自請求權可行使時起算，以不行為為目的之請
    求權，自為行為時起算，民法第505條第1項、第127條第7款
    、第128條分別定有明文。是承攬人之承攬報酬請求權，應
    自工作交付時起算消滅時效，無須交付者，則自工作完成時
    起算消滅時效。又依一般工程實務上，承攬人於工程完工後
    ，尚需經驗收作業程序，以確認承攬人完成之工作是否具備
    約定之品質及效用，並清點已完成施作工作項目及結算工程
    承攬報酬，是判斷工作是否交付予定作人，應以工程是否驗
    收完成為判斷之標準，且承攬人於驗收完成後，方得向定作
    人請求承攬報酬。依系爭契約第10條第1項第1款第5目約定
    「驗收後付款：於驗收合格，乙方繳納保固保證金後，甲方
    於接到乙方提出請款單據後15工作天內，一次無息結付尾款
    。…」（見原審卷1第49頁），可知系爭工程於驗收合格後，
    上訴人始得請求被上訴人結付全部工程款。系爭工程於107
    年4月25日驗收合格，有工程結算驗收證明書足憑（見原審
    卷1第203頁），是上訴人本件承攬報酬請求應自107年4月25
    日驗收合格起算，至109年4月25日屆滿2年，上訴人於109年
    4月24日提起本件訴訟請求被上訴人給付因計價、計量錯誤
    及因遭不當扣除逾期違約金而短少之工程款（見原審卷1第9
    頁），是上訴人之承攬報酬請求權，未罹於時效。至上訴人
    主張系爭契約為買賣與承攬之混合契約，應適用民法第125
    條之一般請求權時效云云，惟本件並未罹於民法127條之2年
    短期消滅時效，並無再探究本件有無罹於一般請求權消滅時
    效之必要。
  ⒉承攬契約，於完成工作時即應給付報酬，廠商請款交付開立
    之發票，僅係請款時應檢附之單據而已，該項發票之交付與
    報酬給付義務，並非立於互為對待給付之關係，自不發生同
    時履行抗辯問題（最高法院105年度台上字第1503號民事判
    決意旨參照）。系爭契約並無以提出發票作為被上訴人付款
    之前提條件，又上訴人提出統一發票係基於稅法所生之義務
    ，與被上訴人基於系爭契約應付工程款之義務，兩者間並非
    立於對待給付之地位，不生同時履行抗辯之問題，故被上訴
    人以上訴人未檢附本件請求金額之統一發票為同時履行抗辯
    ，自無依據。
  ⒊被上訴人主張上訴人本件起訴係實質請求重新結算，上訴人
    應提出結算明細表，然上訴人自竣工日107年1月31日起第8
    日即107年2月7日起至109年4月24日起訴時逾期808日未提出
    ，依系爭契約第25條第1項第2款約定，應按逾期日數每日處
    以契約價金0.1‰之逾期違約金，及以契約價金0.5‰計算重新
    製作結算書費用，合計罰款544萬6,287元，並為抵銷抗辯云
    云。惟依系爭契約第25條第1項第2款約定「乙方如未於竣工
    後7日或規定期限內提出竣工圖及結算明細表，自第8日或期
    限次日起以違約論處，每逾1日處以契約價金0.1‰計算逾期
    違約金。若乙方於竣工後21日仍未提出，監造單位得逕為提
    出，其製作費用為契約價金0.5‰由乙方負責。…」（見原審
    卷1第79頁），是上開約款係約定於工程竣工後，若上訴人
    有逾期提出竣工圖及結算明細表時，被上訴人即得依上開約
    款請求逾期違約金及製作費用。而上訴人係依承攬之法律關
    係，起訴請求被上訴人增加給付於結算後之爭議工程款，與
    工程竣工後竣工圖及結算明細表之製作無涉，是本件並無上
    開約款之適用，故被上訴人上開主張，並無理由。
五、綜上所述，上訴人依承攬之法律關係，請求被上訴人應再給
    付遭不當扣除逾期違約金20萬0,970元，及自起訴狀繕本送
    達翌日即109年5月23日起（見原審卷1第41頁）至清償日止
    ，按年息5%計算之利息，為有理由，應予准許，逾此範圍之
    請求，則屬無據，應予駁回。原審就上開應准許部分，為上
    訴人敗訴之判決，尚有未洽，上訴論旨指摘原判決此部分不
    當，求予廢棄改判，為有理由，爰由本院予以廢棄並改判如
    主文第2項所示；至於逾上開範圍之請求，原審為上訴人敗
    訴之判決，核無不合，上訴意旨仍執陳詞指摘原判決此部分
    不當，為無理由，應駁回此部分上訴。又本院判命被上訴人
    應再給付部分未逾150萬元，不得上訴第三審，一經本院宣
    判，即告確定，故就上訴人勝訴部分，無庸為准免假執行之
    宣告，併此敘明。
六、本件事證已臻明確，上訴人請求調閱臺灣花蓮地方法院107
    年度建字第10號、臺灣高等法院花蓮分院109年度建上字第5
    號等民事案件全卷，並就本院卷第103至104、258頁所列鑑
    定事項，聲請就鑑定機關：⒈新北市土木技師公會。⒉臺北市
    土木技師公會。⒊臺灣省土木技師公會，擇一送請鑑定等情
    ，核無必要；兩造其餘之攻擊或防禦方法及所用之證據，經
    本院斟酌後，認為均不足以影響本判決之結果，爰不逐一論
    列，附此敘明。
七、據上論結，本件上訴為一部有理由、一部無理由，依民事訴
    訟法第450條、第449條第1項、第79條，判決如主文。
中　　華　　民　　國　　111 　年　　6　 　月　　22　　日
                  工程法庭
                      審判長法  官  潘進柳
                            法  官  張婷妮
                            法  官  郭佳瑛
正本係照原本作成。
被上訴人不得上訴。
上訴人如不服本判決，應於收受送達後20日內向本院提出上訴書
狀，其未表明上訴理由者，應於提出上訴後20日內向本院補提理
由書狀（均須按他造當事人之人數附繕本）上訴時應提出委任律
師或具有律師資格之人之委任狀；委任有律師資格者，另應附具
律師資格證書及釋明委任人與受任人有民事訴訟法第466 條之1
第1項但書或第2項所定關係之釋明文書影本。如委任律師提起上
訴者，應一併繳納上訴審裁判費。
中　　華　　民　　國　　111 　年　　6 　　月　　22　　日

  　　　　　　　　　　　　　書記官  廖婷璇